【裁判字號】    89,訴,5116
【裁判日期】    900926
【裁判案由】    返還信託物
【裁判全文】
臺灣臺北地方法院民事判決  八十九年度訴字第五一一六號
    原      告  正偕建設股份有限公司
    法定代理人  甲○○
    被      告  乙○○
右當事人間返還信託物事件，本院判決如左：
    主      文
被告應將如附表一所示之中聯信託投資股份有限公司台中分公司普通信託憑證六紙及
其利息債權轉讓予原告。
被告應將如附表二所示之慶豐商業銀行股份有限公司員林分行整存整付定期存款存單
八紙及其利息債權轉讓原告。
訴訟費用由被告負擔。
原告假執行之聲請駁回。
    事      實
甲、原告方面：
一、聲明：如主文第一、二項所示，並聲明願供擔保請准宣告假執行。
二、陳述：
（一）原告於民國八十四年間，於台中縣潭子鄉開發「開心一百」預售屋土地，被告
      時任原告公司總經理，為使承購戶取得較高額貸款，原告遂與慶豐銀行員林分
      行（下稱慶豐銀行）及中聯信託投資股份有限公司台中分公司（下稱中聯信託
      公司）達成協議，將承購戶所辦理之抵押貸款所得金額，於撥入原告公司帳戶
      後，原告再將其中一部分，向慶豐銀行或中聯信託公司轉存定期存款存單或普
      通信託憑證，並設定質權予貸款銀行，以補擔保品（即土地及建物）之不足額
      ，日後承購戶依約償還貸款至餘額相當於建物、土地擔保額時，視為質權債務
      消滅，原告再取回質物。而存單及信託憑證，依被告稱銀行要求不能以原告之
      名義存放，故以被告名義為存款人，並由其簽立切結書。總計原告公司以被告
      名義存放於慶豐銀行計有定期存款單新台幣（下同）三百零八萬四千元，存放
      於中聯信託公司之普通信託憑證共計一百二十一萬元，經原告向慶豐銀行及中
      聯信託公司查證，目前慶豐銀行計有定存單八紙，金額一百九十三萬四千元，
      中聯信託公司則有普通信託憑證六紙計一百二十一萬元，其存單號碼及憑證號
      碼如附表一、二所示。
（二）系爭款項原係買受人應給付原告價金之一部分，惟轉存被告名下，乃出於二造
      間之信託契約，詎被告前曾分別向中聯信託公司及慶豐銀行要求取回該款項，
      其行為顯有招致原告財產受損之虞，為此原告乃以返還信託物請求權為訴訟標
      的，請求被告返還前開存單及信託憑證所表彰之金額及利息，經鈞院以八十八
      年度訴字第五一八四號民事判決駁回原告之訴，嗣經上訴臺灣高等法院，經該
      院以八十九年度上字第六五八號民事判決駁回上訴確定。惟該二判決理由，均
      肯認原告對於被告得主張信託物返還請求權，然因原告主張被告返還之物為存
      單及受益憑證所表彰之金額及利息，而非存單或憑證本身，不符信託法律關係
      之本旨，而駁回原告之訴及上訴。
三、證據：提出本院八十八年度訴字第五一八四號民事判決影本一份、臺灣高等法院
    八十九年度上字第六五八號民事判決影本一份為證。
乙、被告方面：
一、聲明：（一）原告之訴及假執行之聲請均駁回。（二）如受不利判決，願供擔保
    請准宣告假執行。
二、陳述：
（一）原告於申請設立及被告任總經理時係訴外人曾永權擔任董事長，於八十三年六
      月間決定投資訴外人關東成建設股份有限公司（下稱關東成公司）擬開發之遊
      樂事業，並決議由原告投資一億元，由曾永權指示被告以私人名義開具面額合
      計五千萬元之支票三紙交付，嗣因該方案改成住商大樓，原告乃減縮投資金額
      為五千萬元，成員如次：原告出資三千二百萬元、被告出資五百萬元、訴外人
      藍宏明出資六百萬元、訴外人藍宏正出資二百萬元、訴外人莊先印出資五百萬
      元。原告投資之三千二百萬元，其中二千萬元即係以被告母親藍陳銀所有之不
      動產（土地坐落屏東縣屏東市○○段四六五—四、—七、—八、—九、—一０
      地號五筆，及同地段二四五建號建物）為擔保，先後以訴外人高鳴鴻、王隨華
      之名義，向屏東市第二信用合作社貸款，於取得款項後由訴外人藍陳銀將該二
      千萬元借貸予原告，條件係原告公司需負擔貸款之所有利息，上情有屏東市第
      二信用合作社八十九年度八月十五日函文所載：「查藍陳銀強制執行案，其貸
      款利息繳至八十六年十一月二十三日，繳納方式有現金繳納。及由林維清、莊
      海堂、陳麗絹、正偕建設公司等匯款繳納」，及張海堂所製作之「正偕建設借
      款總表」中記載「貸款銀行屏東二信、金額00000000、月息260000、抵押十信
      貸」等情及屏東縣屏東市第二信用合作社九十年五月二日函文檢附之高鳴鴻借
      款申請書及對帳單上記載電匯貸款利息為「正偕建設股份有限公司」可證。
（二）本案因原告尚欠藍陳銀二千萬元借款未還，因此原告公司遂同意被告之要求，
      將前開應於慶豐銀行成立之定期存款三百零八萬四千元，於中聯信託公司成立
      之普通信託憑證一百二十一萬元，除了為達成前揭與貸款金融機構之協議外，
      並就質權債務消滅時之數額同額償還原告向藍陳銀之借款，遂以被告為上開定
      期存單、普通信託憑證之名義人。
（三）末查藍陳銀前開向屏東第二信用合作社貸款之不動產，因原告違約未繳貸款利
      息及清償本金，而遭屏東第二信用合作社聲請拍賣，已於八十八年十二月三十
      日由買受人陳阿粉以一千三百零八萬七千元得標買受在案。而以被告為名義人
      之前揭定期存單、普通信託憑證其質權債務消滅時之數額，依兩造約定，應係
      交付藍陳銀以為原告債務一部份之清償。
（四）本件定期存單、信託憑證到期，須有原告出具之印鑑章始能贖單，上開事實業
      經原告於臺灣高等法院八十九年度上字第六五八號事件陳述：「上訴人、被上
      訴人都不能單獨領，一定要兩造配合」，及證人曾永權證稱：「本件不是信託
      ：以乙○○的名義存錢是正偕公司的，要公司的章才能領」等情足證。是本件
      是否成立信託即有疑義。
（五）被告既無從單獨贖單，原告拒絕出具公司章同意被告贖回本案系爭定期存單、
      信託憑證，卻又以訴訟請求被告返還信託物，欠缺權利保護要件。
三、證據：提出屏東縣屏東市第二信用合作社八十九年八月十五日函影本一件、正偕
    建設借款總表影本一紙、臺灣屏東地方法院民事執行處函影本一紙、臺灣高等法
    院八十九年度上字第六五八號準備程序筆錄影本二紙、屏東市第二信用合作社藍
    陳銀帳戶對帳單影本四紙為證。
丙、本院依職權調取本院八十八年度訴字第五一八四號、臺灣高等法院八十九年度上
    字第六五八號民事卷、向屏東市第二信用合作社調取高鳴鴻之借款資料、向中聯
    信託投資股份有限公司台中分公司調取貸款及購買系爭普通信託憑證相關資料、
    向慶豐銀行員林分行調取貸款及轉存系爭定期存單之相關資料。
    理      由
一、原告起訴主張於八十四年間因開發「開心一百」預售屋案，為使承購戶取得較高
    額之貸款，而與貸款銀行協商，承購戶辦理貸款所得金額，於撥入原告帳戶後，
    再由原告提撥其中一部分向貸款銀行轉存定期存款存單或普通信託憑證，並設定
    質權予貸款銀行，以補擔保品之不足，俟承購戶依約清償貸款至餘額相當於不動
    產之擔保額時，則質權即視為消滅，由原告取回質物。因被告稱銀行要求不得以
    原告名義存放定期存單及信託憑證，故兩造間基於信託合意，以被告名義存放於
    慶豐銀行定期存款存單十一紙，面額合計三百零八萬四千元，於中聯信託公司存
    放普通信託憑證六紙，面額合計一百二十一萬元。因被告日前分別向該金融機構
    要求取回款項，原告有受損害之虞，爰終止兩造間信託契約，請求被告返還信託
    物，移轉上開定期存款存單及普通信託憑證所表彰之債權及利息債權。
    被告則以：系爭定期存款存單及普通信託憑證固係被告以原告名義購置，惟兩造
    間並非成立信託契約，而係約定於系爭定存單及信託憑證質權消滅時，須同額償
    還原告積欠被告母親即訴外人藍陳銀之部分借款，系爭定存單、信託憑證之質權
    既已消滅，該款項即應清償藍陳銀，被告自無返還義務等語，資為辯解。
二、原告主張因開發預售屋案，為使承購戶取得較高額貸款，與被告達成合意，以被
    告名義於慶豐銀行員林分行存放三百零八萬四千元之定期存單，於中聯信託公司
    台中分公司存放一百二十萬元之普通信託憑證之事實，為被告所不爭執，且經本
    院依職權調閱本院八十八年度訴字第五一八四號、臺灣高等法院八十九年度上字
    第六五八號損害賠償事件卷宗，經核對該案卷內所附之定期存單、信託憑證、切
    結書、承諾書等件無誤，應堪信為真實。至於原告主張兩造間成立信託契約，應
    於信託關係終止後返還信託物，則為被告所否認，並以上開情詞置辯，是本件應
    審酌者，乃兩造間是否成立信託契約，及被告應否返還信託物等項。
四、被告雖辯稱：兩造約定於系爭定期存單、信託憑證質權消滅時，以該款項作為清
    償被上訴人母親即訴外人藍陳銀借款，並非成立信託契約云云，然為上訴人所否
    認。按當事人主張有利於己之事實者，就其事實有舉證之責任，民事訴訟法第二
    百七十七條前段定有明文。經查：藍陳銀於本院八十八年度訴字第五一八四號損
    害賠償事件言詞辯論時雖證稱：曾借款與關東成公司等語（參該案八十九年三月
    二十九日言詞辯論筆錄），然其並未證稱曾借款予原告公司。雖原告與訴外人林
    維清、莊海堂、陳麗絹均曾繳納藍陳銀貸款之利息，有被告提出之屏東縣屏東市
    第二信用合作社屏二信總字第二五八號函可稽，且經本院向屏東縣屏東市第二信
    用合作社函調相關貸款資料核閱屬實，惟訴外人即原告前任董事長曾永權亦於臺
    灣高等法院八十九年度上字第六五八號損害賠償事件到庭證稱：「藍陳銀的借款
    不是公司借的」、「向屏東二信借的二千萬，是乙○○以其好友高明宏（按應為
    高鳴鴻之誤）的名義借的，與正偕公司無關」、「乙○○沒有經過我的同意，以
    正偕公司的錢償還（二千萬元貸款之利息）」等語（參該案八十九年八月二十四
    日準備程序筆錄），此外被告復未能舉其他證據證明原告有向藍陳銀借款之事實
    ，被告所辯係因原告向藍陳銀借款，兩造乃約定於系爭定期存單、信託憑證質權
    消滅時，以該款項作為清償藍陳銀借款云云，即無可採。復參以被告亦不否認系
    爭定期存單及信託憑證係兩造合意由原告撥款，以被告名義買入等情，兩造間有
    信託關係，可以認定。
五、又原告主張兩造間信託契約，已於本院八十八年度訴字第五一八四號損害賠償事
    件，以起訴狀繕本之送達為終止信託契約之意思表示通知等情，此據本院核閱該
    案卷宗無誤，本件信託關係已經消滅，亦堪採認。
六、按定期存單及信託憑證皆屬有價證券，所表彰者乃各該憑證之持有人或權利人對
    於金融業者因定期存款契約及信託契約所得主張之消費寄託物或信託物返還請求
    權及其他權利。本件兩造間既就系爭定期存單及信託憑證所表彰之權利成立信託
    契約，則信託契約一經終止，被告自應將系爭定期存單及信託憑證所表彰之權利
    返還原告，即應將各該定期存單及信託憑證所表彰之權利移轉予原告。是本件原
    告主張被告應將系爭定期存單及普通信託憑證所表彰之債權及其利息債權移轉予
    原告，自非無據。
七、綜上，原告之主張兩造間有信託契約，及信託契約已經終止等情，可以採信，被
    告所辯則無足取，從而，原告依信託之法律關係，請求被告將如附表一、二所示
    之普通信託憑證及定期存單及其利息債權移轉予原告，為有理由，應予准許。
八、本件判決內所命給付，係命被告為一定之意思表示，依強制執行法第一百三十條
    規定，於判決確定時無待於執行，即視為已為其意思表示，自無宣告假執行之餘
    地。是原告聲請宣告假執行，於法不合，應予駁回。
九、本件事證已臻明確，兩造其餘攻擊防禦方法，爰不一一論述，併此敘明。
十、據上論結，本件原告之訴為有理由，依民事訴訟法第第七十八條判決如主文。
中      華      民      國    九十      年      九      月     二十六   日
~B民事第五庭  審判長法      官
~B                  法      官
~B                  法      官
右為正本係照原本作成
如對本判決上訴，須於判決送達後廿日內向本院提出上訴狀
中      華      民      國    九十      年      九      月     二十六   日
~B法院書記官  郭錦賢


司法院資訊處製作；財團法人民間司法改革基金會備份。
